【裁判字號】    98,訴,1450
【裁判日期】    981130
【裁判案由】    就業服務法
【裁判全文】
臺北高等行政法院判決
                                      98年度訴字第1450號
                                    98年11月12日辯論終結
原      告  甲○○○○○○○○.
代  表  人  乙○○
被      告  行政院勞工委員會
代  表  人  丙○○（主任委員）
訴訟代理人  戊○○（兼送達代收.
            丁○○
上列當事人間就業服務法事件，原告不服行政院中華民國98年6
月3 日院臺訴字第0980085955號訴願決定，提起行政訴訟，本院
判決如下：
    主      文
原告之訴駁回。
訴訟費用由原告負擔。
    事實及理由
一、事實概要：
    被告前以民國（下同）95年3 月31日勞職外字第0950574066
    號函許可原告招募外國人2 名，在臺北市○○路○ 段60巷27
    號、27之1 號1 、2 樓從事機構看護工工作；又以96年8 月
    31日勞職外字第0960915222號函許可原告遞補招募外國人1
    名，在上址從事機構看護工工作，並以96年12月18日勞職外
    字第0960918924號函許可原告聘僱越南籍LE THI ANH君（下
    稱L 君，護照號碼B0000000），聘僱許可期限至97年10月20
    日止。嗣原告於97年11月27日向被告申請L 君離境備查，被
    告以原告未於聘僱許可期限屆滿前使L 君出國，遲至97年11
    月20日始安排其出國，違反雇主聘僱外國人許可及管理辦法
    第46條第1 項規定，且無不可歸責之原因，乃以98年1 月14
    日勞職許字第0971118145A 號函（下稱原處分）廢止上開95
    年3 月31日勞職外字第0950574066號、96年8 月31日勞職外
    字第0960915222號函核發原告之招募許可及遞補招募許可共
    1 名。原告不服，提起訴願，遭決定駁回，遂提起本件行政
    訴訟。
二、原告主張略以：
    (一)原告前以雇主之身分，辦理L 君來臺從事看護工作之申請
      ，經被告以96年12月18日勞職外字第0960918924號函許可
      ，並載明聘僱期限至97年10月20日止。嗣因L 君聘僱期限
      屆至，原告辦理相關離境事宜並終止聘僱關係時，發現內
      政部入出國暨民移署（下稱移民署）核發予L 君之居留證
      件載明其居留期間可至同年11月22日，原告曾就此委託振
      達人事開發有限公司代為詢問移民署如何處理，據該署表
      示居留證件記載到期日既為同年11月22日，則L 君於期限
      屆滿前在臺滯留並非當然違法，又因L 君保證其必定於同
      年11月22日離境，復於聘僱期限屆滿後隨即離去，故基於
      尊重行政機關見解，及保護L 君人權考量，原告實無法動
      用一己之私力，強制L 君離境。詎被告竟認原告違反就業
      服務法規定，並以原處分違法廢止前所許可招募及遞補招
      募1 名之處分，侵害原告之權益甚鉅。
    (二)原處分有下列違法之處：
      1.原分違反行政罰法第7 條第1 項規定：
        (1)行政機關作成裁罰性不利益處分，應以違反行政法上
          義務之行為係出於故意、過失者為限，行政罰法第7
          條第1 項定有明文，故行為若非出於故意或過失，亦
          即無可非難性或可歸責性，實無予以處罰之必要。
        (2)依被告96年12月18日勞職外字第0960918924號函記載
          ，L 君聘僱期限僅至97年10月20日止，但原告於聘僱
          許可期限屆滿之際安排L 君離境事宜並終止聘僱之關
          係時，發現移民署核發予L 君之居留證件卻係記載居
          留期間可至同年11月22日，該日期顯與被告教示應辦
          理離境之期限不合，被告與移民署就L 君應離境日期
          之記載相異，其相互矛盾可能產生之不利益不應由原
          告承受。針對上述日期之矛盾，原告透過所委任之私
          立就業服務機構即振達人事開發有限公司去電詢問移
          民署，據該署表示：依中央法規標準法第11條規定，
          雇主聘僱外國人許可及管理辦法僅為下級機關訂定之
          命令，不能牴觸上位規範即入出國及移民法之相關規
          定，因此本件移民署依入出國及移民法核發L 君之居
          留證件到期日既為同年11月22日，則其於期限屆滿前
          在臺滯留並非當然違法。是故基於尊重行政機關上述
          見解，又為尊重人權而考量L 君反應居留期限既未到
          期、其有意於居留期限屆滿前再自行離境之意願，原
          告乃僅與L 君終止聘僱之關係，與行政罰係因行為人
          基於「故意」或「過失」而破壞行政法上法律秩序，
          有可非難性、可歸責性而予以處罰之情況不符。另原
          告已遵守相關其他規定，與L 君終止聘僱關係，並未
          繼續容留L 君工作，是原告自始至終一切作為，均屬
          合法，殆無疑義。
      2.原處分忽略對原告有利之證據，亦未斟酌全部陳述與調
        查事實、證據之結果，違反行政程序法第9 條、第36條
        及第43條規定：
        原告就所述前開事實，已提出移民署核發L 君之居留證
        件、L 員薪資表、扣繳憑單、所得明細表、會計師製作
        之原告97年度所得表為佐，並就移民署前揭意見部分，
        聲請被告為必要之調查。是就原告所舉相關證據及聲請
        ，被告應不難查明原告未辦理L 君離境事宜究竟有無可
        非難性及可歸責性。詎被告不僅未為任何調查，其遽以
        作成原告「所陳尚難構成不可歸責之事由」，所行程序
        已嫌草率，乃其作成結論竟完全不附理由，有率斷恣意
        之嫌，其公權力之行使殊難謂妥適。從而，被告作原處
        分違反行政程序法第9 條、第36條及第43條規定，足堪
        認定。
    (三)訴願機關未予詳查，即作成維持系爭處分之決定，亦堪認
      有下列之違誤：
      訴願機關駁回原告之訴願，無非係以原告「遲至97年11月
      20日始與其（L 君）解除僱傭關係並使其出國，有訴願人
      檢附之外勞搭機證明及勞資雙方解約合議書附原處分機關
      卷可稽」為其作成決定之理由，惟原告與L 君所簽勞資雙
      方解約合議書，其用意僅在擔保雇傭關係之終止並非基於
      強迫遣返或其他不法行為所致，同時用以證明雇主業已給
      付該外勞薪資，該外勞則切結其返國後不向臺灣仲介或越
      南仲介提出任何賠償之要求，至於雙方雇傭契約何時終止
      ，則仍應以實際雇傭契約終止日為斷。況原告並非終日以
      法律工作糊口謀生之人，與L 君簽署系爭合議書並記載97
      年11月20日之日期僅係供作證明原告已於合理期間內辦理
      L 君離境手續之用，訴願機關錯認「勞資雙方解約合議書
      」之用意，認僱傭關係至97年11月20日方始終止，顯然違
      背當事人真意，其據以作成維持系爭違法處分之決定，於
      法亦有不合。
    (四)被告及訴願機關適用法規有顯然之錯誤：
      1.中央法規標準法第11條之規定不僅於論斷某一法規範牴
        觸上下位階規範時生如何效力有其適用，縱於作成行政
        處分時，行政機關亦應一併納入考量。本件移民署既已
        依入出國及移民法相關規定，核發L 君居留至97年11月
        22日之證件，其就公法上L 君究竟可以居留至何一時期
        業已作成具體有效之表示，其他行政機關自應予以適度
        之尊重，是故L 君真正應離境之日期，應可認為係97年
        11月22日。被告竟依「雇主聘僱外國人許可及管理辦法
        」此一行政命令之規定，即課予原告與前述移民署意見
        牴觸之義務，強令原告應於97年10月20日即辦理相關離
        境之事宜，於法位階及外籍勞工居留權之保障，已有不
        當。又訴願機關雖謂就業服務法第54條及第72條乃係為
        保障本國人民就業之機會暨國民經濟發展等而設，故而
        課予原告辦理L 君離境之義務，然訴願機關並未指出何
        以被告可以作成與上位法律規範不同之見解、L 君是否
        於97年10月20日後有妨害我國人民就業機會之事實、本
        件有何妨礙國民經濟發展之情事、有何該當可非難性、
        可歸責性之事由而應裁予原告系爭不利益處分。是訴願
        機關作成維持系爭處分之決定，亦有適用法規不當之錯
        誤。
      2.末按雇主違反就業服務法第54條規定不予許可及中止引
        進裁量基準第14款僅規定「違反本法（就業服務法）或
        依第48條第2 項、第3 項、第49條所發布之命令」，即
        構成主管機關得中止引進之事由，其未就行為人違反就
        業服務法是否有不同輕重之情節、以及其究竟是基於故
        意、過失或無可歸責等為合理差別之處遇，顯然該基準
        已然構成應予裁量而未予裁量之違法，被告援引是項規
        定作成本件系爭處分，亦難謂無怠為裁量之違誤。
    (五)據上論結，原告基於尊重有權解釋機關之見解，並尊重人
      權考量，未即時於97年10月20日前辦理L 員離境相關事宜
      ，並無故意或過失可言，依行政罰法第7 條第1 項規定，
      不應受系爭處分之裁罰。詎被告未為任何調查，違法作成
      原處分，訴願決定亦有錯認相關證據之違誤。為此，提起
      本件訴訟，並聲明求為判決：訴願決定及原處分均撤銷。
三、被告則辯以：
    (一)原告前經被告核發95年3 月31日勞職外字第09500574066
      號招募許可及96年8 月31日勞職外字第0960915222號遞補
      招募許可原告招募外國人1 名在臺北市○○區○○路3 段
      60巷27、27之1 號1 、2 樓從事機構看護工作，並經被告
      於96年12月18日以勞職外字第0960918924號函核准聘僱L
      君，因原告與L 君聘僱許可期限至97年10月20日止，原告
      遲至97年11月20日始為L 君辦理手續，並未於聘僱許可屆
      滿前使其出國，違反雇主聘僱外國人許可及管理辦法第46
      條第1 項規定，為原告所不爭執。是以被告依就業服務法
      第54條第1 項第14款及第72條第1 款規定廢止上開招募許
      可及遞補招募許可共1 名，於法並無不符。
    (二)就業服務法為避免妨礙本國人之就業機會、勞動條件、國
      民經濟發展及社會安定之虞，爰於第48條第2 項授權訂定
      雇主聘僱外國人許可及管理辦法，其第46條第1 項規定雇
      主應於所聘僱之外國人聘僱許可期限屆滿前，為其辦理手
      續並使其出國，係課與雇主應於所聘僱之外國人聘僱許可
      期限屆滿前，為其辦理手續，並使其出國之義務，是凡依
      該法申准聘僱外國人者，皆應依規定盡法定責任。
    (三)原告因有聘僱外國人從事機構看護工作之需要，依就業服
      務法向被告申請許可，並經被告許可招募、遞補招募外國
      人1 名，及聘僱外國人L 君，在其開設之養護機關從事機
      構看護工作。L 君既係依應聘事由而居留中華民國，原告
      自應依就業服務法規定，盡其聘僱外國人之雇主公法上義
      務，並依雇主聘僱外國人許可及管理辦法第46條第1 項規
      定，於聘僱許可期限屆至前，使所聘僱之外國人L 君出國
      ，此為被告核發予原告之96年12月18日勞職外字第0960
      918924號聘僱許可函時已明示有案。原告辯稱其於外國人
      L 君聘僱許可期限屆滿後，無任何違法聘僱外國人L 君之
      情事，係屬原告有無聘僱許可失效之外國人情事，所辯縱
      認屬實，仍不得執此免除其應遵期使外國人於聘僱許可期
      限屆滿前出國之公法上義務，自難謂無可歸責之事由。
    (四)末查，被告96年12月18日勞職外字第0960918924號函已敘
      明原告聘僱該外國人之聘僱許可期限至97年10月20日止，
      如無繼續聘僱外國人L 君之必要時，原告應於聘僱許可期
      限屆滿前為其辦理手續並使其出國。原告雖稱其與L 君簽
      訂之勞資雙方解約合議書用意在辦理外國人L 君離境手續
      ，惟其於該合議書勾選解約理由為期滿解約，並有勞資雙
      方簽名蓋章附卷可稽，原告顯明知與L 君聘僱許可期限至
      97年10月20日止，及其應盡使L 君聘僱許可期限屆滿前為
      其辦理手續並出國之雇主責任，卻仍遲至97年11月20日始
      與L 君終止聘僱關係，並始為其辦理手續使L 君出國，縱
      無故意，惟其未確認L 君之聘僱許可期限，即遽然採L 君
      之居留期限並與之簽訂勞資雙方解約合議書，就逾期使所
      聘僱外國人L 君出國乙節，顯有應注意能注意而未予注意
      之過失，依行政罰法第7 條規定，仍難脫免違反就業服務
      法第54條第14款規定之責任。
    (五)綜上說明，原處分及訴願決定並無違誤，為此求為判決駁
      回原告之訴。
四、本院之判斷：
    (一)按就業服務法第48條規定：「（第1 項）雇主聘僱外國人
      工作，應檢具有關文件，向中央主管機關申請許可。……
      （第2 項）前項申請許可、廢止許可及其他有關聘僱管理
      之辦法，由中央主管機關會商中央目的事業主管機關定之
      。」第54條第1 項第14款規定：「雇主聘僱外國人從事第
      46條第1 項第8 款至第11款規定之工作，有下列情事之一
      者，中央主管機關應不予核發招募許可、聘僱許可或展延
      聘僱許可；其已核發招募許可者，得中止引進：……十四違
      反本法或依第48條第2 項、第3 項、第49條所發布之命令
      者。」第72條規定：「雇主有下列情事之一者，應廢止其
      招募許可及聘僱許可之一部或全部：一有第54條第1 項各
      款所定情事之一。……」又被告依就業服務法第48條第2
      項授權訂立雇主聘僱外國人許可及管理辦法，其第46條第
      1 項規定：「雇主應於所聘僱之外國人聘僱許可期限屆滿
      前，為其辦理手續並使其出國。」另行政罰法第7 條規定
      ：「違反行政法上義務之行為非出於故意或過失者，不予
      處罰。法人、設有代表人或管理人之非法人團體、中央或
      地方機關或其他組織違反行政法上義務者，其代表人、管
      理人、其他有代表權之人或實際行為之職員、受僱人或從
      業人員之故意、過失，推定為該等組織之故意、過失。」
    (二)查被告前以95年3 月31日勞職外字第0950574066號、96年
      8 月31日勞職外字第0960915222號函許可原告招募外國人
      2 名及遞補招募外國人1 名，在臺北市○○路○ 段60巷27
      、27之1 號1 、2 樓即原告養護所設立地址從事機構看護
      工工作，並以96年12月18日勞職外字第0960918924號函許
      可原告聘僱L 君，聘僱許可期限至97年10月20日止，嗣L
      君於97年11月20日離境，原告於97年11月27日向被告申請
      L 君離境備查等情，為兩造所不爭執，並有被告上開各該
      函、離境備查申請書、搭機證明書等在原處分卷第84頁以
      下可稽，自堪認為真實。本件原告未於L 君聘僱許可期限
      屆滿（97年10月20日）前使其出國，遲至97年11月20日始
      安排L 君出國，顯已違反雇主聘僱外國人許可及管理辦法
      第46條第1 項規定，被告以原處分廢止上開95年3 月31日
      勞職外字第0950574066號、96年8 月31日勞職外字第0960
      9152 22 號函核發原告之招募許可及遞補招募許可共1 名
      ，揆諸前揭就業服務法規定，並無不合。
    (三)原告雖執前詞主張其就本件違章行為並無故意、過失云云
      ，惟查：
      1.移民署核發L 君之外僑居留證載明其居留期限至97年11
        月22日，固有該居留證在本院卷第18頁可憑，然依居留
        證所載之居留事由「外勞─甲○○○○○○○○○○○
        」，足知L 君係因原告依就業服務法規定向被告申請並
        獲准聘僱，始經移民署許可在臺居留並發給外僑居留證
        。L 君既係原告依就業服務法規定向被告申准聘僱，原
        告即應受就業服務法之規範，遵行就業服務法關於雇主
        聘僱外國人之規定，並盡其依雇主聘僱外國人許可及管
        理辦法第46條第1 項規定之義務，於L 君聘僱許可期限
        屆滿前使其出國，原告所負上開義務尚不因移民署許可
        L 君在臺居留期限較被告許可之聘僱期限為長而受影響
        。原告以被告與移民署就L 君應離境日期之記載相異，
        該相互予盾所生之不利益不應由其承受，執為其未使L
        君於聘僱許可期限屆滿前出國不具非難性與可責性之理
        由，核無足取；原告聲請向移民署函查外籍勞工聘僱許
        可期限屆滿後仍於合法居留期限內，是否有權於我國合
        法居留，並請該署派員到場說明，亦無必要。
      2.又移民署對於持有有效簽證入國之外國人准許其在臺居
        留並定其期限，係為統籌入出國管理、確保國家安全，
        依入出國及移民法所為，此與被告依就業服務法規定，
        基於保障本國人之就業機會、勞動條件、國民經濟發展
        及社會安定意旨，對外國人聘僱採許可制並定其聘僱許
        可期限，且於雇主聘僱外國人許可及管理辦法第46條第
        1 項課予雇主應於所聘僱之外國人聘僱許可期限屆滿前
        使其出國之義務，二者本係不同機關就各自主管之事務
        ，依據不同之法律及其立法目的所為之行政行為，並無
        原告所稱「行政機關彼此就同一事實為不相一致記載」
        可言。另入出國及移民法係立法者針對國人及外國人入
        出國事項所定之法律，雇主聘僱外國人許可及管理辦法
        則係被告基於就業服務法第48條第2 項授權，就雇主聘
        僱外國人工作之申請許可、廢止許可及其他有關聘僱管
        理事項所訂之法規命令，二者規範之事務不同，亦無母
        法與子法之上下位階關係，原告稱雇主聘僱外國人許可
        及管理辦法有抵觸上位階規範即入出國及移民法之違法
        情事，於本件應無適用餘地云云，顯係出於對法律之誤
        解，尚非可採。
      3.再本件被告以96年12月18日勞職外字第0960918924號函
        許可原告聘僱L 君時，除已於所附之外國人聘僱許可名
        冊內載明L 君之聘僱許可期限至97年10月20日止外，並
        於該函說明欄三明白揭示「聘僱許可有效期限屆滿前60
        日期間內，貴機構如有繼續聘僱該外國人之必要時，應
        檢具相關文件向本會申請展延聘僱許可，逾期不予許可
        。如無繼續聘僱外國人之必要時，貴機構應於聘僱許可
        期限屆滿前為其辦理手續並使其出國」等語，有該函附
        於原處分卷第91頁可參，是原告對於L 君之聘僱期限至
        97年10月20日止，以及其負有於聘僱許可期限屆滿前為
        L 君辦理手續並使其出國之義務，應無不知之理。惟原
        告之代表人或受僱人竟於聘僱許可期限屆至後之97年11
        月20日始安排L 君出國，致違反雇主聘僱外國人許可及
        管理辦法第46條第1 項規定，原告之代表人或受僱人就
        此縱無故意，亦有過失，依行政罰法第7 條規定，渠等
        之故意、過失推定為原告之故意、過失，從而原告主張
        其就本件違章行為並無故意、過失云云，難認可採。
      4.至原告主張其於L 君聘僱許可期限在97年10月20日屆滿
        後，即與L 君終止聘僱關係，未繼續容留L 君工作，無
        違法聘僱情事，其與L 君所簽勞資雙方解約合議書係為
        擔保僱傭關係之終止並非基於強迫或其他不法行為所致
        ，且合約書所載97年11月20日之日期僅為證明原告已辦
        理L 君離境手續之用，非指僱傭關係至97年11月20日始
        終止等情，已據原告提出L 君之各類所得扣繳憑單、原
        告97年各類所得明細表、原告97年度所得表及該合約書
        為證（見本院卷第27至30頁），復參酌L 君薪資僅領取
        至97年10月止，且上開勞資雙方解約合議書內所載「雙
        方同意『提前』解除工作合約」、「結束僱傭關係自97
        年11月20日起生效」等語以及解約理由為「期滿解約」
        彼此矛盾，互不相符，固堪認原告上開主張非屬無據；
        訴願決定認原告遲至97年11月20日始與L 君解除僱傭關
        係，雖有不當，惟此僅係訴願決定做為原告違反雇主聘
        僱外國人許可及管理辦法第46條第1 項規定論證方法之
        一，並無礙原告違反應於聘僱許可期限屆滿前使L 君出
        國之公法上義務之認定，其結論仍屬無誤，應予維持，
        併此敘明。
五、綜上所述，原告未於聘僱許可期限屆滿前使L 君出國，違反
    雇主聘僱外國人許可及管理辦法第46條第1 項規定，而有就
    業服務法第54條第1 項第14款所定情事，被告依同法第72條
    第1 款規定廢止原核發原告之招募許可及遞補招募許可共1
    名，於法並無違誤，訴願決定遞予維持，亦無不合，原告徒
    執前詞，訴請撤銷，為無理由，應予駁回。
六、本件事證已臻明確，兩造其餘攻擊防禦方法均與本件判決結
    果不生影響，故不逐一論述，附此敘明。
據上論結，本件原告之訴為無理由，依行政訴訟法第98條第1 項
前段，判決如主文。
中    華    民    國    98    年    11    月   30     日
                    臺北高等行政法院第五庭
                              審判長法  官  黃清光
                                    法  官  吳慧娟
                                    法  官  程怡怡
上為正本係照原本作成。
如不服本判決，應於送達後20日內，向本院提出上訴狀並表明上
訴理由，如於本判決宣示後送達前提起上訴者，應於判決送達後
20日內補提上訴理由書（須按他造人數附繕本）。
中    華    民    國    98    年    12    月    2     日
                                    書記官  張正清


司法院資訊處製作；財團法人民間司法改革基金會備份。
